【裁判字號】    93,簡上,59
【裁判日期】    950313
【裁判案由】    給付工程款
【裁判全文】
臺灣新竹地方法院民事判決              93年度簡上字第59號
上  訴  人  新竹縣關西鎮公所
法定代理人  丙○○
訴訟代理人  范光柱律師
被上訴人    汎揚營造有限公司
法定代理人  甲○○
訴訟代理人  李林盛律師
            乙○○
上列當事人間給付工程款事件，上訴人對於中華民國93年5月26
日本院竹北簡易庭93年度竹北簡字第13號第一審判決提起上訴，
本院於民國95年2月8日辯論終結，判決如下：
    主  文
上訴駁回。
第二審訴訟費用由上訴人負擔。
    事實及理由
一、本件被上訴人起訴主張：被上訴人承攬上訴人發包之「東山
    里垃圾掩埋場擋土牆緊急修護補強工程」（以下簡稱系爭原
    工程），惟於施工過程中，因上訴人機關之清潔隊長范振晃
    要求舊有擋土牆不拆除，而與當初的設計圖施工不符，以致
    於擋土牆頂層不足十米，原監造單位及上訴人均同意以實做
    之數量核價，惟系爭原工程完工後於90年9月16日初驗，上
    訴人機關之驗收官稱擋土牆頂層不足十米不合格，驗收無法
    通過，上訴人乃要求被上訴人改善，經兩造協商後，上訴人
    指示被上訴人將附圖B所示之基礎部分不織布覆蓋，再拋鵝
    卵石之方式施作（以下簡稱系爭追加工程），上訴人亦同意
    因時間緊急，由被上訴人先施作，再由監造之天勤工程顧問
    有限公司（下稱天勤公司）測量實際施作之數目。被上訴人
    已經完工，上訴人即應給付被上訴人追加工程之工程款新台
    幣（下同）290,000元，及自民國93年1月9日起至清償日止
    ，按年息百分之五計算之利息。並聲明請求：駁回上訴人之
    上訴，上訴費用由上訴人負擔等語。
二、上訴人上訴理由則以，系爭原工程在施工期間因被上訴人之
    施作與設計圖不符，影響工程安全及效益，經於90年10月8
    日驗收不合格，上訴人以90年10月23日關鎮建字第11513號
    函請被上訴人依約按圖施作改善。依照設計圖之施作方式，
    本應將開挖面以不織布覆蓋，再投以鵝卵石，又依預算書編
    號8之3張所示，亦需填30公分的厚碎石級配料，且從變更設
    計預算書8之4的圖可知，被上訴人應施作數量不足部分，施
    作於原有擋土牆後面，綽綽有餘。上訴人於90年11月20日就
    被上訴人已施作工程全部，重行辦理驗收結算，被上訴人均
    同意辦理，且於相關文件上簽名承認，並將該件工程款項全
    部領取，上訴人所有給付義務均已完成。上訴人機關並無追
    加預算，本件工程無追加工程之部分，被上訴人所提曾經與
    上訴人機關之人員協商獲指示一事，均非事實。且因被上訴
    人一再陳情，上訴人才請其提出工程設計圖說等資料，並非
    指示或承認有工程變更設計追加，此由被上訴人所提之工程
    預算書，並無上訴人機關之之核章可證，上訴人機關發文要
    求天勤公司，將系爭工程之工程追加款結案資料送所之函件
    ，乃係上訴人內部承辦人員業務銜接之疏失所致，非承認有
    追加工程之情。辦理工程變更設計追加，依法均須先為工程
    設計，再經審核通過後依規定辦理發包後始施作，上訴人於
    系爭原工程並無任何變更追加需求，被上訴人亦無設計審核
    之事實。且公務機關，所有工程款追加、請款，必經一定法
    定程序，且受政府採購法之規範，否則即屬違法，被上訴人
    既以承攬工程為業，對此情事應知之甚詳。因此，被上訴人
    所稱追加部分，本為被上訴人所應施作，且被上訴人於重行
    驗收完成後，未有施工之事實，其再向上訴人請求給付，實
    為無據。且公務機關追加工程應依據政府採購法之規定為之
    ，不依法定方式之契約行為，依民法第73條之規定亦為無效
    之契約，被上訴人自不得依據無效之契約請求工程款。並聲
    明求為：原判決廢棄，被上訴人在第一審之訴駁回，第一、
    二審訴訟費用由被上訴人負擔等語。
三、兩造不爭執之事項：
(1)系爭原工程因上訴人機關之清潔隊長范振晃要求不拆除原垃圾
  場之舊擋土牆，以致於90年10月8日初驗，上訴人機關之驗收
  官認Ｌ+9.4m牆頂平台竣工圖尺寸與驗收尺寸不符（不足十米
  ），要求補足。被上訴人與上訴人之受僱人周本泰等人在90年
  10月8日後，因驗收不合格而進行協商。嗣後被上訴人因而在
  舊RC牆後構築加勁式擋土牆，基礎部分則以不織布覆蓋，內拋
  鵝卵石之方式為之。90年11月20日系爭原工程驗收合格。
(2)系爭追加工程，兩造並未先辦理工程追加之書面及追加工程之
  審核，被上訴人亦未在系爭原工程結算時，提出結算，請求付
  款。
四、本件之爭執要點
(1)被上訴人在90年10月8日後，因驗收不合格，而在舊RC牆後構
  築加勁式擋土牆，底層之覆蓋不織布及拋鵝卵石基礎工程是否
  在原工程範圍內？
(2)上開基礎工程如非原工程範圍內，上訴人是否已同意此追加工
  程？是否應給付此部分工程款？
五得心證之理由
  (一)被上訴人主張因上訴人機關之清潔隊長范振晃要求舊擋土牆
    不拆除，卻因舊擋土牆未拆除造成阻隔，使新建之擋土牆下
    方之長度雖與原設計相符，但擋土牆頂平台不足十米，上訴
    人機關之驗收人員劉德馨進行驗收時認為實際工程與施工圖
    不同，因而必須在舊擋土牆後方再補做一部份擋土牆以補足
    數量之事實，為兩造所不爭執，並有關西鎮東山里垃圾掩埋
    場擋土牆緊急修護補強工程竣工結預算書所附之文件為證，
    堪信為真。被上訴人另稱系爭原工程新建之擋土牆下方長度
    與原施工圖相符，卻僅有上方平台長度不足，被上訴人主張
    如僅補足上方數量時，施作之擋土牆形狀呈倒三角形（如附
    圖A藍色區塊所示），工法上及承重上將有困難，因此才加
    做如附圖B黃色區塊之覆蓋不織布及拋鵝卵石之基礎工程之
    事實，證人鄧松敦（即系爭原工程之監造、設計公司天勤公
    司之承辦人員）亦在原審言詞辯論中證實被上訴人所主張如
    附圖B黃色區塊所示之工程並未在原工程範圍內，故被上訴
    人主張附圖B黃色區塊並未在系爭原工程內之事實亦堪以採
    信。又如附圖B黃色區塊部分確實有施做，但並未在系爭原
    工程結算時提出請求之事實，亦為上訴人所不爭執（原審93
    年2月21日言詞辯論筆錄、上訴審95年2月8日言詞辯論筆錄
    ）。又被上訴人起訴主張之附圖B黃色區塊部分苟為系爭原
    工程之一部分，應在系爭工程結算時一併請求計價給付，此
    部分既請求未計價給付，益徵附圖B黃色區塊部分非系爭原
    工程之一部分。被上訴人起訴請求如附圖B黃色區塊所示之
    工程，非系爭原工程之一部分，被上訴人並未請求附圖B所
    示藍色部分（即應補足新建擋土牆上方平台數量不足之部分
    ）之工程款，上訴人於原審及上訴審均認為被上訴人所請求
    者為原工程中應補足擋土牆上方平台不足十米之部分而進行
    抗辯，容有誤會。
  (二)被上訴人於原審93年2月11日陳述主張系爭原工程在初驗後
    ，其與鎮長、訴訟代理人范振晃、當時民政課長邱岳肇、建
    設課代理課長周本泰在上訴人機關內協商，周本泰稱追加工
    程得用其餘工程得標餘款來支付，鎮長、周本泰於是指示被
    上訴人儘快施作等語。而該次審理時原審法官訊問上訴人訴
    訟代理人范振晃及劉德馨對於上訴人之陳述有何意見時，上
    訴人訴訟代理人范振晃及劉德馨除更正上訴人之初驗日期，
    其餘則答稱無意見，有原審93年2月11日言詞辯論在卷可參
    。上述審理過程，在訴訟中上訴人對被上訴人主張在上訴人
    機關內協商且上訴人之原法定代理人即鎮長、發包設計單位
    建設課代理課長周本泰均同意工程追加之事實並不爭執。
    上訴人機關之法定代理人及發包委託設計之建設課代理課長
    周本泰既已同意追加工程之工程款由其餘工程得標餘款支付
    ，且指示上訴人盡快施做，兩造間顯就系爭追加工程部分已
    達成合意。周本泰雖於93年3月10日原審言詞辯論期日擔任
    訴訟代理人時否認其有同意用其餘得標工程餘款支付系爭追
    加工程之工程款，但按當事人主張之事實，經他造於準備書
    狀內或言詞辯論時或在受命法官、受託法官前自認者，無庸
    舉證。又按當事人對於他造主張之事實，於言詞辯論時不爭
    執者，視同自認，民事訴訟法第279條第1項、第280條第1項
    前段定有明文。上訴人在原審之訴訟代理人對范振晃及劉德
    馨對於被上訴人之陳述，既不為保留地表示無意見，即就他
    造之陳述不爭執，此部分即發生被上訴人無庸舉證而得堪信
    為真之效力，周本泰縱於事後否認，已無礙於已發生之訴訟
    上之效果。
  (三)又系爭原工程之設計監造人員鄧松敦證稱，原來之擋土牆設
    計是將舊擋土牆拆除，但因上訴人希望不要拆除到舊的擋土
    牆，所以上方縱深不足，驗收時有註明是以實做數量計算，
    但是上訴人驗收兩天後又發文說，未按圖施工，需進行修補
    ，所以通知被上訴人修補，被上訴人稱若要依照原來施作，
    因為深度是斜的，不方便施作，所以將下面部分移到上面來
    做，變成是長方形的，其亦向上訴人建議在長方形加勁式格
    網下方，拋鵝卵石等語，有原審93年4月7日言詞辯論筆錄在
    卷可參。又上訴人於上訴審陳稱，驗收不足不可能將工程款
    繳回，被上訴人也會領不到款，被上訴人也同意補做等語，
    亦有本院95年2月8日言詞辯論筆錄在卷可參。系爭原工程數
    量不足之原因並非出於可歸責於被上訴人之因素，而係歸責
    於上訴人要求不拆除舊圍牆所致，而且如不補足數量，上訴
    人所爭取到之工程款將繳回補助單位，被上訴人亦有無法領
    到任何工程款之風險，被上訴人受制於人僅能如數補足工程
    數量，但數量不足係因上訴人要求變更施工設計，故補足工
    程數量之責任係存在於上訴人與被上訴人之間，而上訴人更
    應負較被上訴人為多之責任。如僅單純補足工程數量，自無
    工程追加之問題，且被上訴人亦未就補足工程數量部分為請
    求，但因系爭原工程之施工、設計已因上訴人要求不拆除舊
    擋土牆而變更，在舊擋土牆後方應補足之擋土牆即成如附圖
    A 所示之倒三角形之擋土牆，上寬下窄，與一般正常擋土牆
    不同，無法單純補足施工圖上不足之數量，尚須另為設計。
    因此，負責監造、設計之證人鄧松敦考量被上訴人之施工不
    易及將來承重，亦建議將被上訴人預備補足數量部分之長方
    形加勁式格網下方拋鵝卵石。數量不足之缺失非可歸責被上
    訴人，已如前述，故為補足擋土牆數量所必須額外施工之部
    分（即承受上方重量之基礎工程，如附圖B所示黃色部分）
    ，被上訴人自不甘亦不應由其自行吸收，定會要求保留舊擋
    土牆之上訴人負擔。另上訴人亦曾於91年2月28日發函要求
    監造設計公司將系爭追加工程款之結案資料送上訴人憑辦，
    有上訴人機關91年2月28日九一關鎮建字第1739號函附於原
    審卷可參，公文之流程除承辦人擬稿，尚須層層核可始可對
    外發文，如承辦單位主管及首長認為未有追加工程，自不可
    能發文要求監造、設計公司送結案資料給予上訴人機關辦理
    工程追加款，此亦證明上訴人確有同意追加工程。上訴人僅
    空言辯稱此為承辦人離職銜接不妥之疏失云云，實難採信。
    數量不足之可歸責性及上訴人發文請求監造、設計單位計算
    追加工程數量等情，益徵被上訴人主張在初驗過後，被上訴
    人與上訴人機關之鎮長、代理建設課長周本泰等人於上訴人
    機關內協議時，上訴人機關之工程負責單位課長周本泰應有
    同意追加額外施工之基礎工程之事實為真。
  (四)上訴人抗辯如原工程有追加之必要依據政府採購法第22條第
    1 項第6款之規定，應以限制招標之方式為之。另依據政府
    採購法第46條第3款、第18條第4項、第59條第1項規定及政
    府採購法施行細則第53條前段規定，被上訴人應先提出報價
    、估價單供上訴人核定底價，再依據底價兩造進行議價，最
    後議價成立後始簽立採購契約，兩造始有承攬契約之存在。
    被上訴人所提出之關西鎮公所工程預算書中應由上訴人機關
    之鎮長、主任秘書、課長、審核、編制等各承辦人員欄均空
    白，上訴人並未就追加工程有被上訴人主張之「盡快施工」
    之指示，且被上訴人在原審亦自承並未提出預算書、計畫等
    ，費用亦未提起等情。可見本件並未依據政府採購法規定追
    加工程，不依據法定方式為法律行為，依據民法第73條規定
    ，該契約應為無效。經查，雖政府採購法第22條第1項第6款
    規定，原工程追加不超過百分之五十得採限制招標之方式而
    不採公開招標之方式，並且在限制招標之方式規定必須有廠
    商提出估價、並由發包機關審定底價並進行議價等。惟按稱
    承攬者，謂當事人約定，一方為他方完成一定之工作，他方
    俟工作完成，給付報酬之契約，民法第490條第1項定有明文
    。
    本件為承攬契約，依據上開規定，承攬契約應為諾成契約，
    並不需具備一定之要式。而政府採購法之立法目的係為限制
    公務機關之採購等事務，必須公正、透明不得徇私舞弊，而
    訂立採購必須之程序，然此應受規範者為公務機關，公務機
    關如不顧政府採購法之規定，而以一般民法訂立契約之方式
    進行採購，其內部違反程序，除相對人或第三人利益受影響
    時，得據以提起行政救濟，或因此造成公務機關之損失承辦
    之公務員必須負賠償責任或行政責任外，尚不影響公務機關
    對外與契約相對人之契約關係，否則與公務機關為法律行為
    之相對人，不可能完全知悉公務機關內部之進行程序，如程
    序稍有不週，公務機關動輒主張契約未具備法定行為而無效
    ，契約相對人則毫無保障可言。尤以議價採購之部分，公務
    機關與契約相對人間之關係，與一般私人間締結民事契約並
    無不同，政府採購法之規定應不影響契約之效力。因此上訴
    人主張，本件系爭追加工程不依政府採購法之程序為之，而
    為欠缺法律行為成立之法定方式，契約無效云云，應非可採
    。
  (五)綜上所陳，上訴人確就附圖B部分之追加工程已同意追加，
    而被上訴人就該追加工程之費用業經提出工程預算書載名工
    程項目及金額，共計為290,000元，核以監造、設計之證人
    鄧松敦亦證稱有關拋鵝卵石費用原預估所需費用為三十幾萬
    元，後經時任上訴人建設課之代理課長周本泰反應單價太高
    ，而修正費用為二十八、九萬元等語。因此，被上訴人請求
    之追加工程之工程費並未過高，原審就被上訴人給付追加工
    程款之請求，判准上訴人應給付被上訴人290,000元，及自
    民國93年1月9日（即上訴人在原審第一次準備書狀送達被上
    訴人之翌日）起至清償日止，按年息百分之五計算之利息，
    即為妥適。
六從而，被上訴人依承攬契約之法律關係，請求上訴人給付29
  0,000元，及自民國93年1月9日（即上訴人在原審第一次準備
  書狀送達被上訴人之翌日）起至清償日止，按年息百分之五計
  算之利息，為有理由，應予准許。是原審以如同本件上開所述
  之理由，而判決於法並無不合，上訴意旨指摘原判決不當，求
  予廢棄改判，為無理由，應予駁回其上訴。
七據上論結，本件上訴為無理由，依民事訴訟法第436條之1第3
  項、第449條第1項、第78條，判決如主文。
中    華    民    國    95    年    3     月    13    日
                民事第一庭審判長    法  官  王佳惠
                                    法  官  李珮瑜
                                    法  官  黃珮禎
中    華    民    國    95    年    3     月    13    日
                                    書記官  黎秀娟


司法院資訊處製作；財團法人民間司法改革基金會備份。
